臺灣雲林地方法院民事判決
110年度訴字第79號
原      告  吳玉堂  


訴訟代理人  葉榮棠律師
被      告  江萬生  

訴訟代理人  吳文雄  
上列當事人間請求塗銷抵押權設定登記事件，本院於民國110年4
月27日言詞辯論終結，判決如下：
    主  文
被告應將坐落雲林縣○○鄉○○段000地號土地，雲林縣北港地政事
務所於民國85年以北地普字第004285號收件，於民國85年3月22
日登記，擔保債權總金額本金最高限額新臺幣壹佰貳拾萬元，設
定義務人為吳身鵬之抵押權設定登記予以塗銷。
訴訟費用由被告負擔。
    事實及理由
一、原告起訴主張：
　㈠坐落雲林縣○○鄉○○段000地號土地（下稱系爭土地）前所有權
    人即訴外人吳身鵬於民國85年3月間與被告簽立抵押權設定
    契約書，將系爭土地設定最高限額抵押權給被告，存續期間
    為85年3月20日至85年9月20日，本金最高限額新臺幣（下同
    ）120萬元（下稱系爭抵押權）。嗣系爭土地由原告繼承，
    因抵押權擔保之債權，其請求權時效消滅而抵押權人於消滅
    時效完成後，5年間不行使抵押權者，其抵押權消滅，而系
    爭抵押權擔保之債權登記清償日期為85年9月20日，於100年
    9月21日已罹於消滅時效，被告自請求權消滅時效完成後迄
    今已逾5年，不行使其抵押權，則系爭抵押權依法即已消滅
    ，系爭抵押權既已失其存在，被告應將系爭抵押權登記予以
    塗銷。
　㈡綜上，聲明：如主文第1項所示。　
二、被告抗辯：
  ㈠被告於時效內數度請求參與分配未果，亦即本院105年度司執
    字第31171號強制執行事件就系爭土地進行拍賣程序，因故
    未能拍賣，故本件時效尚未消滅，原告請求塗銷系爭抵押權
    登記為無理由。
  ㈡綜上，聲明：原告之訴駁回。　　
三、、本院之判斷：  
  ㈠按最高限額抵押權所擔保之原債權，因約定之原債權確定期
    日屆至而確定；最高限額抵押權所擔保之原債權確定後，除
    本節另有規定外，其擔保效力不及於繼續發生之債權或取得
    之票據上之權利，96年9月28日修正生效之民法第881條之12
    第1項第1款、第881條之14分別定有明文。依民法物權編施
    行法第17條，上開規定於民法物權編修正施行前設定之最高
    限額抵押權，亦適用之。又最高限額抵押權確定後，即成為
    普通抵押權，其從屬性因而回復，其所擔保之債權即為確定
    時存在且不逾最高限額擔保範圍內之特定債權（最高法院91
    年度台上字第641號判決同此見解），原不準用之普通抵押
    權規定，如民法第880條之規定，亦回復適用。本件系爭抵
    押權之存續期間自85年3月20日起至85年9月20日止，清償日
    期為85年9月20日，有系爭土地之登記第一類謄本在卷可憑(
    見本院卷第13至14頁)，是於該存續期間屆滿後，系爭抵押
    權所擔保之原債權即因而確定，並有普通抵押權相關規定之
    適用。
  ㈡次按請求權，因15年間不行使而消滅；消滅時效自請求權可
    行使時起算；以抵押權擔保之債權，其請求權已因時效而消
    滅，如抵押權人，於消滅時效完成後，5年間不實行其抵押
    權者，其抵押權消滅，民法第125條前段、第128條前段、第
    880條亦有明文。
  ㈢查系爭抵押權為最高限額抵押權，存續期間為85年3月20日起
    至85年9月20日，清償日期為85年9月20日，已如前述，是系
    爭抵押權所擔保之債權，於85年9月20日已然確定，應自85
    年9月20日起算15年時效，於100年9 月20日即已罹於15年之
    消滅時效，被告最晚應於該消滅時效完成後5 年之除斥期間
    內（即105 年9 月20 日以前），實行系爭抵押權以保其債
    權，然被告並未實行，故系爭抵押權業因時效完成而消滅乙
    節，洵堪認定。
  ㈣被告固抗辯其有於本院105年度司執字第31171號強制執行事
    件聲明參與分配，故消滅時效中斷等語，然而，經本院調取
    上開卷宗，查無被告曾經聲明參與分配之情事，有本院105
    年度司執字第31171號強制執行卷宗為憑，復經本院調取系
    爭土地歷次遭其他債權人聲請強制執行之卷宗，如本院100
    年度司執字第30644號、99年度司執字第4372號、94年度執
    字第1726號，均查無被告曾參與分配或實行系爭抵押權之情
    事，被告復未能舉證有何中斷時效之事由，而被告雖於106
    年6月13日另行具狀聲請強制執行系爭土地，然已經超過除
    斥期間，且被告嗣後又撤回執行，業據本院調取本院106年
    度司執字第17132號卷宗審閱無訛，故本件原告主張系爭抵
    押權已經消滅等語，應屬有據。
  ㈤再按所有人對於妨害其所有權者，得請求除去之。民法第767
    條第1項中段規定甚明。原告為系爭土地之所有權人，有土
    地登記第一謄本在卷可按，系爭抵押權業因除斥期間之經過
    而消滅，而被告迄未予以塗銷，依社會上一般交易習慣，系
    爭抵押權登記對於土地客觀交換價值恆有負面影響，影響原
    告所有權之完整，自屬對其所有權之妨害至明。從而，原告
    依所有權之行使，訴請被告塗銷如主文第1項所示之系爭抵
    押權，為有理由，應予准許。
四、綜上所述，原告主張系爭抵押權於消滅時效完成後因逾5年
    除斥期間未實行而消滅等情，應屬有據。從而，原告依民法
    第767條第1項中段規定，請求被告塗銷系爭抵押權之設定登
    記，為有理由，應予准許。　
五、本件為判決基礎之事證已臻明確，兩造其餘攻擊防禦之方法
    ，經本院斟酌後，認均不足以影響本判決之結果，自無逐一
    詳予論駁之必要，併此敘明。
六、訴訟費用負擔之依據：民事訴訟法第78條。
中　　華　　民　　國　　110 　年　　5 　　月　　11　　日
                  民事第二庭    法  官  洪儀芳
以上正本係照原本作成。
如對本判決上訴，須於判決送達後20日內向本院提出上訴狀。如
委任律師提起上訴者，應一併繳納上訴審裁判費。
中　　華　　民　　國　　110 　年　　5 　　月　　11　　日
                                書記官　林左茹